【裁判字號】    94,上更(一),324
【裁判日期】    950928
【裁判案由】    常業詐欺
【裁判全文】
臺灣高等法院高雄分院刑事判決     94年度上更(一)字第324號
上  訴  人  臺灣高雄地方法院檢察署檢察官
上  訴  人
即  被  告  乙○○
上  訴  人
即  被  告  巳○○
被      告  子○○
                    （現在高雄女監執行）
右2人共同
選任辯護人  任進福律師
上列上訴人等因被告等常業詐欺案件，不服臺灣高雄地方法院90
年度訴字第1069號中華民國91年5 月3 日及同年6 月28日第一審
判決（起訴案號：臺灣高雄地方法院檢察署89年度偵字第7223號
、第7910號、第11168 號、第14668 號、第17292 號、第18823
號，移送併辦案號：90年度偵字第10841 號），提起上訴，經判
決後，由最高法院發回更審，本院判決如下：
     主  文
上訴駁回。
     事  實
一、巳○○、乙○○、辰○○（化名為陳惠婷─另由原審法院89
    年度易字第5160號通緝中）及某不詳姓名綽號「大哥」之成
    年男女多人，共同基於意圖為自己不法所有之犯意聯絡，自
    88年11月間起，組成俗稱之「刮刮樂」詐騙集團，並以之為
    常業，由乙○○在巳○○位於高雄市○○區○○路31號1 樓
    之2 所經營之火鍋店設置據點，以每本存摺2,500 元之代價
    ，收購包括如附表所示之卯○○、戊○○、己○○（以上3
    人已判刑確定）等人所提供之帳戶，以供該「刮刮樂」詐騙
    集團使用；其方式為：先由巳○○在報紙上刊登招募臨時工
    的廣告，並進而慫恿前來應徵之民眾提供金融機構之帳戶，
    再由綽號「大哥」之男子，交付乙○○每本存摺新台幣（下
    同）4,000 元作為酬勞，乙○○將其中3,000 元交付巳○○
    ；巳○○再將其中2,500 元交給提供帳戶之民眾，以此方式
    謀取不法利益，嗣有戊○○、己○○、卯○○、張嘉琪、李
    榮盛、陳藍璽、林雅菁、胡金蘭、陳溫和、佘冠傑、何順興
    、黃振貴（後9 人均未經起訴）等人，均明知國內社會層出
    不窮之刮刮樂及其相類似之詐騙集團或不法份子為掩飾其不
    法行徑，避免執法人員之追查，經常利用他人之存款帳戶、
    印章、提款卡以確保犯罪所得之不法利益，並掩人耳目，且
    在客觀可以預見一般取得他人金融帳戶使用之行徑，常與為
    財產犯罪者有密切關連，竟仍以縱有人持其存款簿、提款卡
    作為詐騙之犯罪工具，亦不違其本意之幫助犯意，為貪圖2,
    500 元之不法利益，分別透過巳○○、乙○○及辰○○，提
    供如附表所示之金融機構帳戶供該詐騙集團使用。嗣該詐騙
    集團即分別於附表所示之時間，以「創信國際投信機購」、
    「新華理財投資機構」、「光大科技國際有限公司」及「德
    寶科技公司」等名義，寄發「刮刮樂」彩單給丙○○、庚○○、癸○○、甲○○、午○○、寅○○、壬○○、丑○○、
    丁○○及辛○○等人，或訛稱中獎須先行繳納稅金，或以販
    賣六合彩明牌為幌子，或訛稱代辦信用貸款，須提出財力證
    明等，致丙○○等人不知有詐，而依指示，分別於附表所示
    之日期，將如附表所示之款項匯入卯○○、戊○○及己○○
    等人如附表所示之帳戶內，總計詐騙丙○○等人共計1,133
    萬6,150 元。
二、案經被害人丙○○等人訴由高雄市政府警察局刑警大隊、新
    興分局、鹽埕分局移送台灣高雄地方法院檢察署檢察官偵查
    起訴及移送併辦。
     理  由
甲、有罪部分（被告乙○○、巳○○部分）
一、上訴人即被告乙○○未於本院審理時到庭，惟訊據其於本院
    前審及上訴人即被告巳○○於本院均矢口否認有前述常業詐
    欺之犯行，被告乙○○辯稱：我僅負責收購己○○、戊○○
    等人之帳戶，是自稱陳惠婷之辰○○說營造廠為了作帳需要
    而收購帳戶，平常是由巳○○去收這些帳戶交給我，我再交
    給上頭1 位自稱大哥之陳姓男子，不知係供詐騙集團使用云
    云，被告巳○○辯稱：收購帳戶一事，係乙○○在處理，與
    我無關云云。經查：
  (一)上揭犯罪事實，業據被害人丙○○、庚○○、癸○○、甲○○、午○○、寅○○、壬○○、丑○○、丁○○及辛○○等
    10人於警訊及原審審理中指訴綦詳。而被害人丙○○等10人
    於警訊中之供述，雖屬被告以外之人於審判外之陳述，惟被
    告巳○○於本院審理時同意作為本案證據使用，本院審酌其
    等於警訊作成陳述時，並無不法取供情形，認為適當，依刑
    事訴訟法第159 條之5 第1 項規定自有證據能力，均能為證
    據，併此明。此外，並有丙○○郵局匯款單1 紙（89年度
    偵字第7223號警訊卷）、癸○○郵局匯款單10張、花旗銀行
    現金存款明細1 張（原審卷）、甲○○、午○○郵局匯款單
    各1 張、壬○○及丑○○郵局匯款單各2 張（89年度偵字第
    14668 號警訊卷）、寅○○郵局匯款單1 張（89年度偵字第
    11168 號警訊卷）、丁○○郵局匯款單1 張（89年度偵字第
    18823 號警訊卷）及「創信國際投信機購」（89年度偵字第
    7223號警訊卷）、「新華理財投資機構」（原審卷）、「光
    大科技國際有限公司」（89年度偵字第14668 號、17292 號
    警訊卷）等名義之海報附卷可證。
  (二)而被告乙○○於原審已供稱：「（是否幫人收購帳戶？）有
    ，在88年底我曾看報紙廣告存簿收購及應徵業務2 則廣告，
    我就打電話去應徵業務，對方叫陳惠婷，他們說是營造廠，
    需要收購帳戶。他還說巳○○和他們有合作關係，巳○○的
    店是1 個據點，陳惠婷就帶我到巳○○的店去學，並認識那
    些人，後來陳惠婷因案被抓後，我就負責接手巳○○這個據
    點，平常是由巳○○去收這些帳戶交給我，我再交給上頭1
    位陳姓男子，‧‧‧本案卷附人頭帳戶中戊○○是我經手的
    ，卯○○及己○○是巳○○拿給陳惠婷的。」等語（見原審
    卷第291 至292 頁），核與證人戊○○於本院審理時結證：
    我是在巳○○所開的店旁邊交給乙○○我的帳戶等情（見本
    院卷第211 頁），證人卯○○於本院審理時結證：我的存摺
    是交給戊○○，周宗祥宗交給陳小姐等語（見本院卷第188
    頁），均相符合。
  (三)又被告巳○○於警訊中已供承：「約於3 至4 個月前有1 女
    子陳惠婷到我處詐騙我說，其公司因需報銷稅金，請我幫忙
    尋找人頭戶，提供1 人頭戶者，可賺取新台幣3,000 元，而
    我抽取500 元，於是在我處充當申報服務業，並由我幫忙找
    尋約有20個人充當人頭戶」「人頭是以提供身分證影本、郵
    局儲金簿及自動提款卡、私章等物交給陳惠婷，而陳惠婷則
    當場將2,500 元交給人頭戶，並給我500 元」等語（見高雄
    市政府警察局89年3 月12日巳○○警訊筆錄），被告巳○○
    雖於原審辯稱警訊筆錄係警察自己寫的，沒拿給我看，就讓
    我簽名云云（見原審卷第383 頁），惟經原審當庭勘驗警訊
    筆錄之錄音帶：錄音帶內容與筆錄內容相符，被告答話語氣
    平和，一問一答，此有原審91年4 月24日勘驗筆錄可按。是
    被告巳○○上開辯解顯不實在。且被告巳○○復於89年1 月
    25 日16 時47分許，至高雄府北郵局，自附表中之李榮盛帳
    戶內，提領由被害人癸○○所匯入之其中部分款項95萬元，
    復有翻拍自該郵局之監視錄影帶照片2 張在卷可憑（見89年
    度偵字第7910號警訊卷）。被告巳○○固辯稱：當時係受被
    告乙○○委託前去測試所收購之帳戶是否可用，惟被告巳○○對於究係測試何人之郵局帳戶，迄無法提出相關證據以供
    調查，且經原審向高雄府北郵局函查結果，同一時間，李榮
    盛之上開帳戶，確實於該郵局有被提領95萬元之紀錄，此亦
    有郵政儲金匯業局90年11月28日管00000000字第137 號函1
    紙在卷可按，是被告巳○○於當時出現於高雄府北郵局，顯
    係提領李榮盛帳戶內由被害人癸○○所匯入之款項等情，應
    可認定，被告巳○○辯稱並未參與其事，顯不足為採。至被
    告巳○○另辯稱：我僅係單純提供場地給乙○○使用，乙○○會給我一些打掃場地的費用云云。惟被告乙○○卻供稱：
    巳○○的店是1 個據點，原本是陳惠婷和他一起運作，他在
    報上登招零工的廣告，用這種方式來收購帳戶，給巳○○的
    佣金是按件計算，每件500 元等語（見原審卷第381 至382
    頁），同案被告己○○於原審亦供稱：我去的時候乙○○在
    走廊辦理，巳○○幫忙處理，幫忙發錢等語（見原審卷第38
    2 頁），足證被告巳○○並非僅係單純提供場地者，參諸被
    告巳○○亦不諱言向乙○○收取報酬，足證其確實參與其事
    ，被告巳○○此部分辯解亦不足採。
  (四)至被告乙○○於原審審理中，對於收購存摺之價格，先供稱
    ：「每本帳戶我給巳○○4,500 元，陳姓男子會匯給我5,00
    0 元，我每本賺500 元，至於巳○○給帳戶提供者每人多少
    錢，我並不清楚。」等語（原審卷第292 頁），核與其於原
    審91年4 月24日審理中所供稱：「一本存摺對方會給我4,00
    0 元，我拿給巳○○3,000 元。」等語，固不一致。惟參諸
    被告己○○所供稱：「每本2,500 元，巳○○自己拿500 元
    。」等語（見原審同日訊問筆錄），應以被告乙○○於原審
    91年4 月24日審理中所供述為正確。
  (五)再被告巳○○、乙○○，長期利用被告巳○○位於高雄市○○區○○路31號1 樓之店面作為據點，為「刮刮樂」詐騙集
    團收集人頭帳戶，並收取佣金，使該集團得以順利詐騙多位
    被害人且詐騙金額高達上千萬元，其有反覆為之，並以之為
    業之意思甚明。又按「共同實施犯罪行為之人，在合同意思
    範圍內，各自分擔犯罪行為之一部，相互利用他人之行為，
    以達其犯罪之目的者，即應對全部所發生之結果，共同負責
    。」最高法院28年上字第3110號著有判例可資參照。被告巳
    ○○及乙○○2 人，長期為刮刮樂詐騙集團收集帳戶，被告
    巳○○甚且參與領取贓款之犯行，是被告巳○○及乙○○，
    就上開常業詐欺之犯行，與辰○○及不詳年籍綽號「大哥」
    等成年男女間，自具有犯意之聯絡及行為之分擔甚明。
  (六)綜上所述，本件事證明確，被告等之犯行均堪認定。
二、核被告巳○○、乙○○所為均係犯刑法第340 條之常業詐欺
    取財罪，被告等與辰○○及不詳姓名綽號「大哥」等成年男
    女多人組成之詐騙集團成員間，有犯意聯絡及行為分擔，均
    為共同正犯。又刑法第340 條常業詐欺罪之規定，業於94年
    1 月7 日修正公布刪除，改依數罪併罰論處。被告等行為後
    ，法律既有變更，依新刑法第2 條第1 項規定，比較新舊法
    結果，自仍應適用被告等行為時之舊法，論以常業詐欺罪較
    有利於被告等，併此明。原審因而適用刑法第28條、第34
    0 條，罰金罰鍰提高標準條例第1 條前段之規定，並審酌被
    告等長期為詐騙集團收集人頭帳戶謀利，並因此使得詐騙團
    得以詐騙被害人丙○○等十餘人，金額高達1,133 萬6,150
    元，對社會危害甚巨等一切情狀，各量處有期徒刑2 年6 月
    ，以資懲儆。經核原審此部分判決認事用法並無不合，量刑
    亦屬適度，被告等上訴意旨，仍執前詞，否認犯罪，指摘原
    審此部分判決不當，為無理由，應予駁回。
三、被告乙○○經合法傳喚，無正當理由不到庭，爰不待其陳述
    逕行判決。
乙、無罪部分（被告子○○部分）
一、公訴意旨另以：被告子○○與共同被告巳○○及乙○○等人
    ，亦共同在上址為詐騙集團收購人頭帳戶，因而認子○○亦
    涉犯共同常業詐欺罪嫌。
二、按犯罪事實應依證據認定之，無證據不得推定其犯罪事實；
    又不能證明被告犯罪者，應諭知無罪之判決，刑事訴訟法第
    154 條、第301 條第1 項分別定有明文。又按共同被告所為
    不利於己之陳述，固得採為其他共同被告犯罪之證據，惟此
    項不利之陳述，必須顯無瑕疵可指，而就其他方面調查又與
    事實相符，始足採為其他共同被告犯罪事實之認定，業經最
    高法院著有46年台上字第419 號判例可參。本件訊據被告子
    ○○堅詞否認涉有常業詐欺之犯行。而公訴人認被告子○○
    亦參與人頭帳戶之收購，無非係以共同被告己○○之指述為
    論據。
三、訊據被告子○○堅決否認有前開常業詐欺犯行，辯稱：我與
    巳○○同居，僅負責火鍋店生意及照顧小孩，不知他們收購
    帳戶之事等語。經查：
  (一)共同被告己○○於警訊及偵訊中固分別供稱：「傭金為新台
    幣2,500 元，傭金有巳○○、阿珍（即子○○）、Ａ咪（即
    乙○○），3 個人在巳○○的家拿給我的。」「89年3 月1
    日去辦理，他拿2,500 元給我，是巳○○和阿珍夫妻一起在
    辦理。」等語（見89年偵度字第18823 號偵查卷89年7 月5
    日警訊筆錄及89年9 月5 日偵訊筆錄）。惟己○○嗣於原審
    審理中，供述其到巳○○的店出售存摺帳戶之情節為：「我
    經過巳○○的店門口，有很多人在那邊排隊，我問排隊的人
    在做什麼，他們說乙○○在買帳戶。過了幾天我就拿帳戶到
    巳○○的店要把帳戶賣給乙○○，正好乙○○不在，我就交
    代巳○○，當時巳○○也正好不在，我就把牛皮紙袋裝好，
    交給子○○，‧‧‧要她轉給巳○○。」等語（見原審90年
    6 月7 日筆錄）。則依共同被告己○○之供述，顯然當時係
    認為乙○○及巳○○才是收購帳戶之人，否則豈會供稱「拿
    帳戶到巳○○的店要把帳戶賣給乙○○」及「要他（指子○○）把紙袋轉交給巳○○。」。從而己○○於警訊及偵訊中
    之供詞，自有可能係因被告子○○與巳○○為夫妻，且子○○當時亦正在火鍋店內，並代收受所交付之存摺，因而認被
    告子○○亦為本件共犯。是共同被告己○○於警訊及偵查中
    之供述，難認無瑕疵，自非可取。
  (二)況己○○嗣於原審91年4 月24日審理中即改稱：「我去的時
    候，乙○○在走廊辦理，巳○○在幫忙處理、幫忙發錢，他
    太太在旁邊帶小孩。」等語。核與共同被告乙○○於原審審
    理中所供稱：「子○○通常是在家裡帶小孩，應該沒有參與
    這件事。」等情亦相一致，是己○○於原審之供述應較為可
    採。
  (三)被告子○○罹患有重度憂鬱症及情感型精神病，有高雄市立
    凱旋醫院、阮綜合醫院出具之診斷證明書附於原審卷可稽。
    其精神狀況不佳，自顧不暇，豈有餘力再為複雜事務。綜上
    所述，被告所辯上情，尚堪採信。此外，復查無其他確切之
    證據足證被告有公訴人所指之犯行，應認不能證明被告犯罪
    ，則原審所為被告無罪之諭知，尚無不合。公訴人上訴意旨
    ，仍執陳詞，指摘原審此部分判決不當，為無理由，應予駁
    回。
據上論斷，應依刑事訴訟法第368條、第371條，判決如主文。
本案經檢察官蔡國禎到庭執行職務。
中    華    民    國    95    年    9     月    28    日
                  刑事第三庭    審判長法  官  周賢銳
                                      法  官  黃仁松
                                      法  官  謝宏宗
以上正本證明與原本無異。
如不服本判決應於收受本判決後10日內向本院提出上訴書狀，其
未敘述上訴理由者，並得於提起上訴後10日內向本院補提理由書
狀（均須按他造當事人之人數附繕本）「切勿逕送上級法院」。
被告子○○不得上訴。
中    華    民    國    95    年    10    月    3     日
                                      書記官  熊惠津
附錄本判決論罪科刑之法條：
刑法第340 條
以犯第339 條之罪為常業者，處1 年以上7 年以下有期徒刑，得
併科5 萬元以下罰金。
刑法第339條
意圖為自己或第三人不法之所有，以詐術使人將本人或第三人之
物交付者，處5 年以下有期徒刑、拘役或科或併科1,000 元以下
罰金。
以前項方法得財產上不法之利益或使第三人得之者，亦同。
前2項之未遂犯罰之。
┌───┬─────┬────┬────┬──────┬─────┬───┐
│時  間│ 化名機構 │犯罪手法│被害人  │日        期│金額(新 台│人頭帳│
│      │          │        │        │            │幣)       │戶    │
│      │          │        │        │            │          │      │
├───┼─────┼────┼────┼──────┼─────┼───┤
│88年12│創信國際投│寄發刮刮│丙○○  │88.12.13    │   90,000 │卯○○│
│月間  │資機構    │樂彩單，│庚○○  │88.12.15    │   90,000 │郵局00│
│      │          │訛稱中獎│(併辦)  │            │   80,000 │413360│
│      │          │需繳稅金│        │            │          │718077│
│      │          │        │        │            │          │號    │
│      │          │        │        │            │          │      │
│      │          │        │        │            │          │      │
├───┼─────┼────┼────┼──────┼─────┼───┤
│89年1 │新華理財投│販賣六合│癸○○  │(1)89.01.19 │  300,000 │張嘉琪│
│月間  │資機構    │彩明牌  │        │(2)89.01.24 │  200,000 │郵局00│
│      │          │        │        │(3)89.01.24 │  400,000 │911911│
│      │          │        │        │(4)89.01.25 │1,000,000 │300642│
│      │          │        │        │(5)89.01.25 │1,000,000 │號    │
│      │          │        │        │(6)89.02.01 │  600,000 │李榮盛│
│      │          │        │        │(7)89.02.01 │2,400,000 │郵局00│
│      │          │        │        │(8)89.02.02 │   30,000 │912160│
│      │          │        │        │(9)89.02.08 │1,000,000 │059245│
│      │          │        │        │(10)89.02.08│  380,000 │號    │
│      │          │        │        │(11)89.02.08│1,000,000 │陳藍璽│
│      │          │        │        │            │          │郵局00│
│      │          │        │        │(巳○○於89 │          │911910│
│      │          │        │        │年1 月25日至│          │897018│
│      │          │        │        │高雄市府北郵│          │號    │
│      │          │        │        │局自李榮盛帳│          │林雅菁│
│      │          │        │        │戶中提領95萬│          │郵局00│
│      │          │        │        │元)         │          │900080│
│      │          │        │        │            │          │101935│
│      │          │        │        │            │          │號    │
│      │          │        │        │            │          │胡金蘭│
│      │          │        │        │            │          │花旗銀│
│      │          │        │        │            │          │行高雄│
│      │          │        │        │            │          │分行60│
│      │          │        │        │            │          │009465│
│      │          │        │        │            │          │57號  │
├───┼─────┼────┼────┼──────┼─────┼───┤
│89年3 │光大科技國│寄發刮刮│甲○○  │89.03.20    │  60,000  │戊○○│
│月間  │際有限    │樂彩單，│午○○  │89.03.23    │  60,000  │郵局00│
│      │          │訛稱需繳│寅○○  │89.03.23    │ 160,150  │412310│
│      │          │納稅金  │壬○○  │89.03.23    │ 400,000  │202816│
│      │          │        │        │            │          │號    │
│      │          │        │        │            │          │      │
│      │          │        │        │89.03.24    │ 660,000  │陳溫和│
│      │          │        │        │            │          │郵局00│
│      │          │        │        │            │          │413980│
│      │          │        │        │            │          │520031│
│      │          │        │        │            │          │號    │
│      │          │        │        │            │          │      │
│      │          │        │丑○○  │89.04.18    │ 100,000  │佘冠傑│
│      │          │        │        │            │          │郵局00│
│      │          │        │        │            │          │311920│
│      │          │        │        │            │          │654423│
│      │          │        │        │            │          │號    │
│      │          │        │        │            │  60,000  │何順興│
│      │          │        │        │            │          │郵局00│
│      │          │        │        │            │          │311920│
│      │          │        │        │            │          │528601│
│      │          │        │        │            │          │號    │
├───┼─────┼────┼────┼──────┼─────┼───┤
│89年5 │德寶科技公│同右    │丁○○  │89.05.06    │1,050,000 │己○○│
│月間  │司        │        │        │            │          │郵局00│
│      │          │        │        │            │          │410290│
│      │          │        │        │            │          │545061│
│      │          │        │        │            │          │號    │
│      │          │        │        │            │          │      │
│      │          │        │        │            │          │      │
├───┼─────┼────┼────┼──────┼─────┼───┤
│89年3 │          │刊登廣告│辛○○  │89.03.09    │  216,000 │黃振貴│
│月間  │          │訛稱代辦│        │            │          │第一銀│
│      │          │信用貸款│        │            │          │行鹽埕│
│      │          │        │        │            │          │分行70│
│      │          │        │        │            │          │250105│
│      │          │        │        │            │          │702   │
└───┴─────┴────┴────┴──────┴─────┴───┘
                                                      Q


司法院資訊處製作；財團法人民間司法改革基金會備份。
